【裁判字號】    99,台上,4100
【裁判日期】    990630
【裁判案由】    妨害自由
【裁判全文】
最高法院刑事判決            九十九年度台上字第四一００號
上  訴  人  台灣高等法院台中分院檢察署檢察官
            甲○○
被      告  乙○○
上列上訴人等因被告等妨害自由案件，不服台灣高等法院台中分
院中華民國九十九年四月十四日第二審更審判決（九十九年度上
更(一)字第五一號，起訴案號：台灣台中地方法院檢察署九十七年
度偵字第八七九一號），提起上訴，本院判決如下：
    主  文
上訴駁回。
    理  由
按刑事訴訟法第三百七十七條規定：上訴於第三審法院，非以判
決違背法令為理由，不得為之；是提起第三審上訴，應以原判決
違背法令為理由，係屬法定要件。如果上訴理由書狀並非依據卷
內訴訟資料具體指摘原判決不適用何種法則或如何適用不當，或
所指摘原判決違法情事顯與法律規定得為第三審上訴理由之違法
情形不相適合時，均應認其上訴為違背法律上之程式，而予以駁
回。本件原判決認定上訴人甲○○與被告乙○○（下或稱被告等
）均有其事實欄所載妨害自由犯行，因而撤銷第一審科刑之判決
，改判仍論被告等以共同以非法方法剝奪人之行動自由罪（均累
犯），量處乙○○有期徒刑一年六月；甲○○有期徒刑十月；並
以不能證明被告等有如公訴意旨所指加重強盜犯行，而就該部分
不另為無罪之諭知。已詳敘其所憑證據及認定之理由，對於甲○
○所辯未參與本件妨害自由犯行（乙○○於原審已坦承本件妨害
自由犯行），以及檢察官上訴主張被告等併涉犯刑法第三百三十
條第一項之加重強盜罪，或同法第三百四十七條第一項之意圖勒
贖而擄人罪嫌，何以均不足採取，亦在理由內逐一加以指駁及說
明，俱有卷存證據資料可資覆按。檢察官上訴意旨略以：乙○○
要求告訴人丙○○（下稱洪某）賠償其與蔡文雅失竊物品之損失
新台幣（下同）六萬五千元；但洪某則陳稱其僅同意賠償一萬五
千元。縱採信證人蔡政憲之證詞，認定洪某曾同意賠償五萬五千
元，惟乙○○憑何要求洪某給付超過五萬五千元部分之一萬元？
此與被告等有無不法所有意圖之認定有關，原審對此未加以調查
及說明，自有不當。又洪某始終否認竊盜，證人蔡文雅亦不能確
定有無失竊之事，而乙○○亦未提出失竊物品清單以供查證，可
見被告等所謂失竊一事是否真實，至有可疑。原審未傳訊蔡文雅
之女友林秀鈴以查明實情，遽認有失竊之事，殊屬違誤。再乙○
○就其向洪某取得五萬元後如何分配或交付何人，所述前後不一
，且與蔡文雅所陳不符；原審未詳加調查釐清，遽行判決，亦有
未合云云。甲○○上訴意旨略以：伊係因洪某之請託而協助其處
理本件糾紛，僅係協調本件失竊糾紛之中間人，並未與乙○○等
人共謀剝奪洪某之行動自由，亦無向洪某強索財物之意圖。且乙
○○要求洪某賠償六萬五千元，洪某之女友柯玉婷僅籌到五萬元
，伊尚且為洪某擔保不足之一萬五千元，事後亦未分得任何利益
，可見伊並無與乙○○共同犯罪之意思與行為。至伊雖藉詞騙使
洪某女友開門，然此係因洪某先前曾應允賠償，事後卻避不見面
，伊為促使洪某與乙○○當面解決糾紛，始出此下策，並無與乙
○○共同剝奪洪某行動自由之意思，原審未予詳查，遽論以本件
妨害自由罪之共同正犯，自有不當云云。惟證據之取捨及事實之
認定，均為事實審法院之職權，倘其採證認事並未違背證據法則
，並於判決內說明其取捨證據及得心證之理由者，自不得任意指
為違法而執為適法之第三審上訴理由。原判決就其如何認定被告
等因失竊糾紛，為索取賠償而剝奪洪某行動自由，惟其等主觀上
並無不法所有之意圖，因而論被告等以刑法第三百零二條第一項
以非法方法剝奪人之行動自由罪，已詳敘其論斷之理由。至原判
決認定乙○○要求洪某賠償六萬五千元，雖多出洪某同意賠償金
額（五萬五千元）一萬元。然此可能係雙方對於失竊物品價值或
賠償金額看法之差距，未必係出於不法所有之意圖。且經雙方協
調結果，最後僅由洪某之女友柯玉婷籌款五萬元交付乙○○所指
定之人，而將洪某釋放，被告等並未要求洪某必須先補足該一萬
元差額始恢復其行動自由，故尚難執此遽認被告等主觀上具有為
自己或第三人不法所有之強盜意圖。檢察官上訴意旨以原審未究
明乙○○要求洪某給付該項差額之權源，而指摘原判決不當，自
非適法之第三審上訴理由。又洪某雖否認竊取蔡文雅與乙○○所
有之物品，但原判決以洪某與乙○○於本件案發前均曾向蔡文雅
借住台中縣清水鎮○○路租屋處，嗣洪某於民國九十七年一月間
某日經蔡文雅之女友林秀鈴同意前往該處搬取桌椅等物品後，林
秀鈴發現物品短少乃通知乙○○。乙○○因懷疑洪某趁機搬取其
所有置於該址之液晶電視、行動電話機等物以及蔡文雅所有之電
腦，乃於同日晚間由林秀鈴通知雙方至上址談判。是乙○○係經
林秀鈴通知而懷疑洪某竊搬上述物品，經與洪某談判結果，洪某
口頭應允賠償後卻避不見面，被告等乃前往洪某住處向其索賠，
因認此係雙方對於失竊物品賠償之糾葛，尚不能遽認被告等主觀
上具有不法所有之意圖，已於理由內詳加論敘說明。檢察官上訴
意旨並未具體指出卷內有何證據足以證明被告等係基於不法所有
之意圖，故意假造洪某竊盜事由而向其強索財物，僅以推測之詞
謂乙○○所稱洪某竊取物品一節尚有可疑，而任意就原判決已明
確認定之事實加以爭執，亦非合法之第三審上訴理由。再乙○○
就其向洪某之女友柯玉婷取得五萬元後如何分配或交付何人，前
後所述固有出入。但原判決以乙○○於原法院前審及原審均供稱
已將該五萬元全部交付蔡文雅之父親等語，核與證人蔡文雅於原
審證稱：伊父親有向伊表示乙○○有拿錢給伊父親等語大致相符
（見原判決第八頁第十四至十六行），因認乙○○並未將該五萬
元全部占為己有，經核於法尚無違誤。至蔡文雅雖證稱不能確定
乙○○交付伊父親之金額云云。然乙○○既懷疑洪某一併竊取其
所有之液晶電視及行動電話機等物，縱其未將五萬元全部交予蔡
文雅之父親，而將其中一部分留供補償自己失竊物品之損失，亦
不能執此謂被告等主觀上具有不法為自己或第三人不法所有之強
盜意圖。故原審縱未就乙○○如何分配該五萬元加以調查，亦不
影響於本件判決之結果。檢察官上訴意旨指摘原審未就乙○○如
何分配該五萬元加以調查一節，亦非適法之第三審上訴理由。又
甲○○於原審雖辯稱：伊僅係擔任協調本件失竊賠償糾紛之中間
人，並未與乙○○等人共謀剝奪洪某之行動自由云云。然原判決
以甲○○明知乙○○有意向洪某強索賠償，卻仍與乙○○一同前
往洪某住處，且由甲○○出面藉詞誘使柯玉婷開門，以利乙○○
等人進入屋內剝奪洪某行動自由。若甲○○僅係擔任協調糾紛之
中間人，何以其前往洪某住處時不直接表明來意，反藉詞誘使柯
女開門以利乙○○進入屋內，甚至於洪某遭乙○○毆傷後，仍與
乙○○共同將洪某載往不知名之鴨寮，並與乙○○一同等候柯玉
婷前來交付五萬元後，始將洪某釋放，可見甲○○與乙○○等人
具有本件妨害自由之犯意聯絡及行為分擔，因認其所辯，顯係卸
責之詞，不足採信，已於理由內論敘說明綦詳（見原判決第八頁
第九至十四行，第十頁倒數第十二行至第十一頁第四行）。甲○
○上訴意旨，並未具體指摘原判決之論斷究有如何違背法令情形
，猶執其在原審之同一辯解，就原判決已明確認定說明之事項，
再事爭論，亦非適法之第三審上訴理由。至上訴人等其餘上訴意
旨，無非仍執陳詞，就被告等有無強盜犯意或妨害自由犯行等單
純事實漫為爭辯，均非依據卷內資料具體指摘原判決有何違背法
令情形，顯與法律規定得為第三審上訴理由之違法情形不相適合
。揆之首揭說明，其等上訴均為違背法律上之程式，應一併駁回
。
據上論結，應依刑事訴訟法第三百九十五條前段，判決如主文。
中    華    民    國  九十九  年    六    月   三十   日
                      最高法院刑事第八庭
                          審判長法官  洪  文  章
                                法官  王  居  財
                                法官  郭  毓  洲
                                法官  黃  梅  月
                                法官  邱  同  印
本件正本證明與原本無異
                                      書  記  官
中    華    民    國  九十九  年    七    月    五    日
                                                      Ｑ

司法院資訊處製作；財團法人民間司法改革基金會備份。
